臺灣苗栗地方法院民事判決　八十九年度訴字第四一八號
　　原　　　告　乙○○
　　法定代理人　王文博
　　訴訟代理人　陳麗如
　　　　　　　　甲○○
右當事人間請求給付保險金事件，本院判決如左：
    主      文
原告之訴駁回。
訴訟費用由原告負擔。
    事      實
甲、原告方面：
一、聲明：被告應給付原告新台幣（下同）三百五十萬元，及自民國八十九年三月二
    十八日起至清償日止，按年息百分之十計算之利息。
二、陳述：
    原告於民國八十八年二月十二日向被告投保旅行平安險，保單號碼為ＴＡ五一一
    ０六三號，保險金額為一千萬元，保險期間自八十八年二月十二日下午一時起生
    效，共計五日，嗣原告隨即赴韓國旅遊，詎原告自韓國搭機返國後，竟於同月十
    六日下午八時許，意外在桃園中正國際機場入境大廳之樓梯處滑倒，致右肩關節
    機能永久完全喪失，並於八十九年三月六日經行政院衛生署桃園醫院（下稱桃園
    醫院）診斷確定。因原告右肩所受之傷害已符合兩造保險契約所附殘廢程度與保
    險金給付表內第四級第十七項「一上肢三大關節中之一關節或二關節之機能永久
    完全喪失」之要件，依保險契約之約定，被告應給付保險金額百分之三十五之比
    例即三百五十萬元之保險理賠金予原告，詎原告履向被告催討請求給付保險金，
    均未獲置理，為此依兩造所訂前開保險契約請求被告給付保險金三百五十萬元及
    自八十九年三月二十八日起至清償日止，按年息百分之十計算之利息。
三、對被告抗辯所為之陳述：
　　人之生命身體無法用經濟利益衡量，原告投保係基於個人責任感之落實，並已於
　　投保時善盡告知義務，未有隱匿或惡意之不良動機，並非惡意複保險。又原告雖
　　曾因右肩習慣性脫臼而停服兵役，但當時右肩關節尚具活動能力，且原告於停役
　　返鄉後，經前往國術館治療月餘即告痊癒，而原告此次出國係於旅遊中從事激烈
　　之滑雪活動，足證原告於事故發生前身體各項機能情形良好。另據桃園醫院病歷
　　資料所載，原告右肩關節所受傷害應係外來重力所造成，原告於意外事故發生時
　　曾有目擊證人當場目睹，但現已無從找到該名證人。
四、證據：提出本院調解不成立證明書、國華人壽旅行平安保險保險費收據、勞工保
    險殘廢診斷書、苗栗縣政府函、身心障礙者鑑定表、殘障手冊、三軍總醫院診斷
    證明書、桃園醫院、台中榮民總醫院及美商紐約人壽保險股份有限公司台灣分公
    司病歷摘要、骨科治療學資料影本各一份、照片二幀。
乙、被告方面：
一、聲明：原告之訴駁回。
二、陳述：
（一）兩造所訂平安保險契約第二條約定「被保險人於本契約有效期間內，因遭受意
      外傷害事故，致其身體蒙受傷害而致殘廢或死亡時，依照本契約約定，給付保
      險金。前項所稱意外傷害事故，指非由疾病引起之外來突發事故。」，是原告
      應先就係遭受非由疾病引起之外來突發事故致成殘廢且其所受傷害已達系爭約
      款第四級第十七項之殘廢程度等節負舉證責任。然原告所稱跌倒之情節，均出
      於其自身片面敘述，並無其他證人在場目睹，且原告早年曾因右肩關節習慣性
      脫臼而停服兵役，並屢次前往醫療院所就診，其所述跌倒受傷成殘之說即非無
      疑。
（二）依原告所提殘廢診斷書「殘廢部位與程度之詳細圖解說明」欄內所載：「右肩
      部肌肉萎縮無力，右肩無活動能力致機能障礙成殘」，其所領取之殘障手冊載
      明殘障等級為輕度，足見原告傷勢僅屬運動障礙，並未達於約款所定機能永久
      喪失之程度。
（三）原告於本件事故發生前月甫因誠信問題遭其雇主解聘，並有兩次支票退票紀錄
      ，以其當時經濟艱困之狀況當無閒情出國旅遊，又其於出國前在機場櫃檯同時
      向紐約、喬治亞、統一、大都會、幸福及被告公司等六家壽險公司投保累計總
      額達六千五百萬元之旅行平安險，與其經濟狀況顯不相當，並已超過系爭保險
      單上注意事項所載累計平安保險金額二千萬元之上限，不無保險詐欺之可能。
（四）據三軍總醫院八十四年十二月十二日病歷紀錄所載，原告就診時其右肩脫臼已
      逾百次，同月二十日該院診斷證明書復載明其病名為「右肩習慣性脫臼」，經
      矯治未能痊癒始行停役，足見原告病根甚深，原告所稱其返鄉後經國術館治癒
      云云當非屬實，其顯因右肩脫臼痼疾加劇，乃乘機向多家保險公司投保鉅額短
      期保險，藉以謀取不當利益。
（五）系爭平安保險契約第六條約定「被保險人於本契約有效期間內遭受第二條約定
      的意外傷害事故，自意外傷害事故發生之日起一百八十日以內致成附表一所列
      二十八項殘廢程度之一者，本公司給付殘廢保險金．．．」，原告所稱意外事
      故係發生於八十八年二月十六日，惟其以桃園醫院八十九年三月六日所出具之
      勞工保險殘廢診斷書為立證方法，已逾保險契約所約定一百八十天之範疇，被
      告即無須就此給付保險金。
三、證據：提出國華人壽旅行平安保險契約條款、本院八十九年度訴字第四０九號民
    事判決書及勘驗筆錄影本各一份，並聲請向三軍總醫院及苗栗縣政府分別調取原
    告病歷資料及兵籍資料。
丙、本院依職權調閱本院八十九年度訴字第四０三號、第四０九號民事卷宗。
    理      由
一、原告起訴主張：其於八十八年二月十二日向被告投保旅行平安險，保單號碼為Ｔ
    Ａ五一一０六三號，保險金額為一千萬元，保險期間自八十八年二月十二日下午
    一時起生效，共計五日，嗣原告隨即赴韓國旅遊，詎自韓國搭機返國時，竟於同
    月十六日下午八時許，意外在桃園中正國際機場入境大廳之樓梯處滑倒，致右肩
    關節機能永久完全喪失，並於八十九年三月六日經桃園醫院診斷確定。因原告右
    肩所受之傷害已符合兩造保險契約所附殘廢程度與保險金給付表內第四級第十七
    項「一上肢三大關節中之一關節或二關節之機能永久完全喪失」之要件，依保險
    契約之約定，被告應給付保險金額百分之三十五之比例即三百五十萬元之保險理
    賠金予原告，惟原告履向被告催討請求給付保險金，均未獲置理。而原告已於投
    保時善盡告知義務，未有隱匿或惡意之不良動機，並非惡意複保險，原告雖曾因
    右肩習慣性脫臼而停服兵役，但當時右肩關節尚具活動能力，且原告於停役返鄉
    後，經前往國術館治療月餘即告痊癒，原告此次出國係於旅遊中從事激烈之滑雪
    活動，足證原告於事故發生前身體各項機能情形良好。另據桃園醫院病歷資料所
    載，原告右肩關節所受傷害應係外來重力所造成，原告於意外事故發生時曾有目
    擊證人當場目睹，但現已無從找到該名證人。為此依兩造所訂前開保險契約請求
    被告給付保險金三百五十萬元及自八十九年三月二十八日起至清償日止，按年息
    百分之十計算之利息等語。
二、被告則以：兩造所訂平安保險契約第二條約定「被保險人於本契約有效期間內，
    因遭受意外傷害事故，致其身體蒙受傷害而致殘廢或死亡時，依照本契約約定，
    給付保險金。前項所稱意外傷害事故，指非由疾病引起之外來突發事故。」，是
    原告應先就係遭受非由疾病引起之外來突發事故致成殘廢且其所受傷害已達系爭
    約款第四級第十七項之殘廢程度等節負舉證責任。然原告所稱跌倒之情節，均出
    於其自身片面敘述，並無其他證人在場目睹，且原告早年曾因右肩關節習慣性脫
    臼而停服兵役，並屢次前往醫療院所就診，其所述跌倒受傷成殘之說即非無疑。
    依原告所提殘廢診斷書「殘廢部位與程度之詳細圖解說明」欄內所載：「右肩部
    肌肉萎縮無力，右肩無活動能力致機能障礙成殘」，其所領取之殘障手冊載明殘
    障等級為輕度，足見原告傷勢僅屬運動障礙，並未達於約款所定機能永久喪失之
    程度。又原告於本件事故發生前甫因誠信問題遭其雇主解聘，並有兩次支票退票
    紀錄，以其當時經濟艱困之狀況當無閒情出國旅遊，而其於出國前在機場櫃檯同
    時向紐約、喬治亞、統一、大都會、幸福及被告公司等六家壽險公司投保累計總
    額達六千五百萬元之旅行平安險，與其經濟狀況顯不相當，並已超過系爭保險單
    上注意事項所載累計平安保險金額二千萬元之上限，不無保險詐欺之可能。據三
    軍總醫院八十四年十二月十二日病歷紀錄所載，原告就診時其右肩脫臼已逾百次
    ，同月二十日該院診斷證明書復載明其病名為「右肩習慣性脫臼」，經矯治未能
    痊癒始行停役，足見原告病根甚深，原告所稱其返鄉後經國術館治癒云云當非屬
    實，其顯因右肩脫臼痼疾加劇，乃乘機向多家保險公司投保鉅額短期保險，藉以
    謀取不當利益。另系爭平安保險契約第六條約定「被保險人於本契約有效期間內
    遭受第二條約定的意外傷害事故，自意外傷害事故發生之日起一百八十日以內致
    成附表一所列二十八項殘廢程度之一者，本公司給付殘廢保險金．．．」，原告
    所稱意外事故係發生於八十八年二月十六日，惟其以桃園醫院八十九年三月六日
    所出具之勞工保險殘廢診斷書為立證方法，已逾保險契約所約定一百八十天之範
    疇，被告即無須就此給付保險金等語，資為抗辯。
三、原告主張其於八十八年二月十二日向被告投保旅行平安險，保單號碼為ＴＡ五一
    一０六三號，保險金額為一千萬元，保險期間自八十八年二月十二日下午一時起
    生效，共計五日等事實，業據其提出國華人壽旅行平安保險保險費收據影本一紙
    為證，且為被告所不爭執，自堪信為真實。
四、原告另主張其於八十八年二月十六日自韓國旅遊返國時，意外於當日下午八時許
    在桃園中正國際機場入境大廳之樓梯處滑倒，致右肩關節機能永久完全喪失云云
    ，惟此部分事實已為被告所否認，並辯稱原告早年即因右肩關節習慣性脫臼而停
    服兵役，且其目前傷勢並未達於約款所定機能永久喪失之程度，原告應就係遭受
    非由疾病引起之外來突發事故致成殘廢且其所受傷害已達系爭約款第四級第十七
    項之殘廢程度等節負舉證責任，又自其所稱意外事故發生日至桃園醫院出具勞工
    保險殘廢診斷書之日已逾保險契約所約定一百八十天之範疇等語。是原告右肩所
    受之傷害是否符合兩造保險契約所附殘廢程度與保險金給付表內第四級第十七項
    「一上肢三大關節中之一關節或二關節之機能永久完全喪失」之要件、是否確有
    原告所稱跌倒之外來突發意外事故發生、倘原告傷勢確已符合兩造保險契約約定
    之殘廢程度且有上開意外事故之存在，其右肩殘廢與該突發事故二者間是否具因
    果關係等節，厥為本件所應審究之首要爭點。
五、依兩造所訂旅行平安保險契約第二條約定「被保險人於本契約有效期間內，因遭
    受意外傷害事故，致其身體蒙受傷害而致殘廢或死亡時，依照本契約的約定，給
    付保險金。前項所謂意外傷害事故指非由疾病引起之外來突發事故。」，又保險
    契約所附殘廢程度與保險金給付表第四級第十七項規定「一上肢三大關節中之一
    關節或二關節之機能永久完全喪失者」及附註五載明「關節機能的喪失係指關節
    永久完全僵硬或關節不能隨意識活動而言」等語，有被告所提前開保險契約條款
    一份在卷可稽。經查，原告主張其右肩之關節機能永久完全喪失乙節，業據其提
    出與所述相符之桃園醫院開立勞工保險殘廢診斷書及台中榮民總醫院診斷書影本
    各一份為證，依桃園醫院上開診斷書於「殘廢部位與程度之詳細圖解說明」欄內
    載明「右肩部肌肉萎縮無力，右肩無活動能力，致機能障礙成殘」等語，而依台
    中榮民總醫院九十年九月五日之診斷證明書載為「右肩無法自主運動」，另該醫
    院同年十一月八日之診斷證明書則載明「病人右肩關節無法自主運動，可以被動
    性活動」等語，復經本院於八十九年度訴字第四０九號原告就同一原因事實請求
    統一安聯人壽保險股份有限公司給付保險金事件審理中，經囑託台中榮民總醫院
    就原告右肩關節機能進行鑑定之結果，據鑑定人即該醫院譚台笙醫師陳稱：「原
    告右肩的肌肉有萎縮，無法自立抬舉．．．．原告在今年八月份有來門診，他目
    前的狀況是人的肩膀有四個面（前、後、內、外），原告的右肩往外的功能完全
    喪失，前、後的部分還有一點功能，沒有到完全喪失的地步，前鉅肌、三角肌、
    肩胛股下肌這三條肌肉神經嚴重損傷，功能很差，二頭肌、三頭肌是輕微損傷，
    胸大肌、胸小肌、肩胛骨上肌是正常，肌力正常共有六分，四分以上可以對抗地
    心引力，原告在二至三分之間，不能對抗地心引力，也就是不能自主舉起，但是
    我拉著他的手，則可以前舉．．．」等語（見本院八十九年度訴字第四０九號卷
    九十年九月二十四日勘驗筆錄），另鑑定人所開立勞工保險殘廢診斷書所附之肢
    體障礙各關節可活動範圍度數表載明原告之右關節可前舉十度，後舉五度，活動
    範圍十五度等情，業經本院依職權調閱前開卷宗查明屬實，是綜合前開診斷書之
    記載及鑑定人之意見，原告之右肩關節僅可前後活動十五度，往外功能完全喪失
    ，肌力無法對抗地心引力，其右肩關節目前確已無法「自主運動」，並已符合系
    爭保險契約前揭附註五所謂「關節不能隨意識活動」之要件，亦即原告右肩所受
    之傷害已達於保險契約所附殘廢程度與保險金給付表第四級第十七項之殘廢程度
    。被告辯稱原告之右肩關節僅屬運動障礙，未達保險契約所謂關節完全喪失機能
    之程度云云，尚非可採。
六、按當事人主張有利於己之事實者，就其事實有舉證之責任，民事訴訟法第二百七
    十七條前段定有明文。又按民事訴訟如係由原告主張權利者，應先由原告負舉證
    之責，若原告先不能舉證，以證實自己主張之事實為真實，則被告就其抗辯事實
    即令不能舉證，或其所舉證據尚有疵累，亦應駁回原告之請求，最高法院十七年
    上字第九一七號判例意旨可資參照。查原告主張其係於前開時間意外在桃園中正
    國際機場入境大廳樓梯處跌倒，並因而導致其右肩關節殘廢云云，惟未據其就該
    意外事故之發生於本件審理程序中提出任何證明方法以實其說，其雖陳稱於意外
    事故發生時曾有目擊證人當場目睹，但復表示現已無從找到該名證人云云，是原
    告就此部分事故發生經過之舉證責任已有未盡；而原告就同一原因事實於本院八
    十九年度訴字第四０九號請求統一安聯人壽保險股份有限公司給付保險金事件審
    理中，承審法官曾於九十年三月十日前往桃園中正國際機場於原告所稱事發現場
    進行勘驗，經證人即該機場當時值勤警員楊嘉世證稱：「當時是無線電呼叫，我
    當時是在大廳值勤，我接到呼叫時，他們說有一名民眾受傷，後來我趕到現場，
    在我們入境大廳往停車場方向，我看到那個民眾坐在樓梯下面的地上，當時那個
    人就說他受傷了．．．．。」、「（工作紀錄簿上所載「腳踩到鞋帶．．．．」
    何人所述？）是傷患坐在地上時說的。」等語（見本院八十九年度訴字第四０九
    號卷九十年三月十日勘驗筆錄），亦經本院依職權調閱前開事件卷宗核明無訛，
    是證人楊嘉世僅係於值勤時接獲呼叫前往現場處理，其雖於抵達當時發現原告坐
    在地上待援，然證人並未親眼目睹原告所述跌倒意外事故之發生經過。是原告是
    否確曾於前開時地因其所述之跌倒意外事故致傷等節，除原告自身之陳述外，並
    無其他證據資料可供參酌，而原告就此一有利於己之事實既未能提出任何證明方
    方法以實其說，應認其尚未就所述突發意外事故確有發生乙節盡舉證之責任，自
    不能遽為有利於原告之認定。
七、另查本院於前揭八十九年度訴字第四０九號給付保險金事件審理中囑託台中榮民
    總醫院譚台笙醫師鑑定原告右肩是否殘廢之結果，該鑑定人表示：「原告右肩的
    肌肉有萎縮，無法自立抬舉，右肩的神經有受損，在以前三總的病歷讀起來只是
    好像神經沒有受損，只是關節有不穩定的狀況，到了省桃有不完全的神經受損報
    告，那時就有三角肌無力萎縮之記載．．．．原告的損傷出在於肌肉與神經，而
    非骨頭．．．．省桃病歷八十八年三月二十五日手術前就有記載右肩習慣性脫臼
    ，三月二十五日那天手術是作肩關節復位、唇部修補，鋼針暫時固定，四個月以
    後因活動不好再作關節鬆動術」、「（省桃作的手術會造成神經損傷嗎？）如果
    扳開器等器械用的不好，有可能造成神經受損。」、（會嚴重到目前的狀況嗎？
    ）有可能，但是不能百分之百的肯定是這個原因造成。」、（原告之傷勢究竟為
    跌倒或手術不當引起？）因為原告受傷並沒有來讓我看，所以我也無法很確定的
    認定，我只能看他以前的病歷，根據省桃病歷，跌倒當天急診，並沒有寫到神經
    損傷。其次按照我個人經驗，脫臼分為前位、後位、上位、下位、外位，其中後
    位脫臼比較容易引起神經損傷，原告的脫臼是屬於前位的脫臼，比較少引起神經
    損傷，我覺得比較可能是手術時拉到，因時間很久了無法很確定，我只能確定原
    告的神經是有受損，而且殘障的認定是在運動神經，而非自主與感覺神經。」等
    語（見本院八十九年度訴字第四０九號卷九十年九月二十四日勘驗筆錄），並經
    本院調閱前開事件卷宗核明屬實。綜合上開鑑定人所為鑑定意見，係認原告右肩
    關節無法自主運動之原因係在於肌肉與神經之損傷，然原告於前揭事發日期送往
    桃園醫院急診之病歷並無任何關於神經損傷之記載，又原告所受前位脫臼之傷害
    引起神經損傷之可能性甚低，故原告右肩神經受損較有可能係手術引起，而非如
    其所述係因跌倒所致。此外，原告亦未提出其他證據方法就此加以證明，尚難認
    為其右肩關節殘廢狀況係因其所述跌倒事故造成並有因果關係之存在。
八、綜右所述，原告右肩關節所受傷害固已符合兩造所訂保險契約約定殘廢給付之程
    度，然其就所陳外來突發之跌倒事故確有發生及經過情形為何、上開傷殘結果與
    前揭跌倒事故二者間存在因果關係等節均未能舉證以實其說，揆諸前揭法條規定
    及判例意旨，尚難認定其已符合兩造間前開旅行平安保險契約第二條約定之情形
    而得請求給付保險金，被告就此所辯即屬可採。從而，原告遽依上揭保險契約之
    約定，訴請被告給付如聲明所示之保險金及遲延利息，尚屬無據，應予駁回。
九、本件事證已臻明確，兩造所提其餘證據及攻擊防禦方法，經核與判決之結果均不
    生影響，爰不一一論述，附此敘明。
十、據上論結，本件原告之訴為無理由，依民事訴訟法第七十八條，判決如主文。
中　　　華　　　民　　　國　　九十一　　年　　　六　　　月　　二十一　　日
                                  臺灣苗栗地方法院民事庭
~B法　　　官　邱光吾
右為正本係照原本作成。
如對本判決上訴，須於判決送達後廿日內向本院提出上訴狀。
~B法院書記官　籃營昌
中　　　華　　　民　　　國　　九十一　　年　　　六　　　月　　二十一　　日
